ACORDAO-COMPLETO-2486804

ACÓRDÃO 18071/2021 ATA 37/2021 - SEGUNDA CÂMARA

VISTOS, relatados e discutidos estes autos que tratam de pedido de reexame interposto contra o Acórdão 3016/2021-TCU-Segunda Câmara,
ACORDAM os ministros do Tribunal de Contas da União, reunidos em sessão da Segunda Câmara, ante as razões expostas pelo relator, em:
9.1. conhecer, com fundamento no art. 48, caput e parágrafo único, da Lei nº 8.443/1992, do presente pedido de reexame para, no mérito, negar-lhe provimento; 
9.2. dar ciência à Superintendência Regional do DNIT nos Estados de Goiás e Distrito Federal - DNIT/MT quanto à necessidade de avaliar se o beneficiário do ato em exame está efetivamente contemplado pela sentença proferida no Processo 0018381- 85.2014.4.01.3400 - 6ª Vara Federal, em trâmite no TRF da 1ª Região, e, nessa hipótese, dar imediato cumprimento às determinações contidas nos subitens 9.1, 9.3, 9.3.1 e 9.3.2 do Acórdão 3016/2021-TCU-Segunda Câmara, caso venha a ser desconstituída ou suspensa a eficácia da referida sentença;
9.3. dar ciência desta deliberação ao recorrente.

Em análise Pedido de reexame.

Segunda Câmara

Superintendência Regional do Dnit nos Estados de Goiás e Distrito Federal - DNIT/MT.

3. Interessados/Responsáveis/Recorrentes:
3.1. Interessado: Valdivino Rodrigues de Morais (XXX.306.371-XX).
3.2. Recorrente: Superintendência Regional do Dnit nos Estados de Goiás e Distrito Federal - DNIT/MT (04.892.707/0004-53).

13.1. Ministros presentes: Bruno Dantas (Presidente), Augusto Nardes (Relator), Aroldo Cedraz e Raimundo Carreiro.
13.2. Ministros-Substitutos presentes: Marcos Bemquerer Costa e André Luís de Carvalho.

AUGUSTO NARDES

Ministro Raimundo Carreiro.

Transcrevo a seguir, com os ajustes de forma pertinentes, a instrução elaborada no âmbito da Secretaria de Recursos (peça 27) , cujo encaminhamento teve a anuência de seu corpo diretivo (peças 28) , além do Ministério Público de Contas (peça 29) :
INTRODUÇÃO
1.	Trata-se de pedido de reexame (peça 18) interposto pelo Departamento Nacional de Infraestrutura de Transportes (DNIT) , buscando reverter o julgamento pela ilegalidade do ato de aposentadoria de ex-servidor da Superintendência Regional do DNIT nos Estados de Goiás e Distrito Federal, proferido no Acórdão 3016/2021-TCU-Segunda Câmara (peça 13) , que teve como relator o Excelentíssimo Senhor Ministro Raimundo Carreiro.
1.1.	A deliberação recorrida apresenta o seguinte teor:
VISTOS, relatados e discutidos estes autos que tratam de ato de concessão de aposentadoria a ex-servidor do Departamento Nacional de Infraestrutura Terrestre (DNIT) .
ACORDAM os Ministros do Tribunal de Contas da União, reunidos em Sessão da 2ª Câmara, com fundamento nos arts. 71, inciso III, da Constituição Federal e nos arts. 1º, inciso V, 39, inciso II, da Lei 8.443/1992, diante das razões expostas pelo Relator, em:
9.1. considerar ilegal e recusar registro ao ato inicial de concessão de aposentadoria a Valdivino Rodrigues de Morais (CPF XXX.306.371-XX) ;
9.2. dispensar a devolução dos valores indevidamente recebidos até a data da ciência pela Unidade Jurisdicionada do acórdão proferido, com base no Enunciado 106 da Súmula da Jurisprudência do TCU;
9.3. determinar à Unidade Jurisdicionada, com base no art. 45 da Lei 8.443/1992 e no inciso I do art. 4º da Resolução TCU 315/2020, que:
9.3.1. cesse os pagamentos decorrentes do ato impugnado, comunicando ao TCU, no prazo de quinze dias, as providências adotadas;
9.3.2. emita novo ato, livre da irregularidade apontada, submetendo-o ao TCU no prazo de trinta dias; 
9.3.3. informe ao interessado o teor deste acórdão, encaminhando ao TCU, no prazo de trinta dias, comprovante da data de ciência pelo interessado, alertando-o de que, no caso de não provimento de recurso eventualmente interposto, deverão ser repostos os valores recebidos após a ciência do acórdão.
 (destacamos e sublinhamos) 
HISTÓRICO 
2.	O ato de aposentadoria do servidor foi julgado ilegal, em razão do pagamento de rubrica judicial referente à Gratificação de Atividades Rodoviárias (GDAR) , com amparo em decisão judicial que não está mais em vigor.
ADMISSIBILIDADE
3.	Reitera-se o exame de admissibilidade realizado pelo Sar/Serur (peças 19 e 20) , que opinou pelo conhecimento do recurso, nos termos do artigo 48 da Lei 8.443/1992, c/c os artigos 285 e 286, parágrafo único, do RI/TCU, suspendendo-se os efeitos dos subitens 9.1, 9.3, 9.3.1 e 9.3.2 do Acórdão 3016/2021-TCU-Segunda Câmara. O Excelentíssimo Senhor Ministro Augusto Nardes, mediante despacho de peça 24, concordou com esta unidade técnica.
EXAME DE MÉRITO
4.	Delimitação
4.1.	Constitui objeto do presente recurso definir se existe decisão judicial em vigor a amparar o pagamento da VPNI (antiga GDAR) .
5.	Do pagamento de rubrica judicial referente à GDAR
5.1.	Aduz o recorrente que existe decisão judicial em vigor que ampara a continuidade do pagamento de parcela referente à Gratificação de Desempenho de Atividades Rodoviárias (GDAR) , com base nos seguintes argumentos e documentos juntados à peça 18:
5.2.	Mediante decisão monocrática proferida em 17/10/2014, com fundamento no art. 557, § 1º-A, do Código de Processo Civil, a Relatora Desembargadora Federal Ângela Catão deu provimento ao Agravo de Instrumento 0059167-89.2014.4.01.0000/DF, oposto pela Associação dos Servidores Federais em Transportes (ASDNER) contra a decisão da Juíza da 6ª Vara Federal do Distrito Federal, para determinar o recebimento do recurso de apelação nos efeitos devolutivo e suspensivo.
5.3.	 Considerando a existência de decisão favorável aos filiados da agravante e apresentada relação nominal dos servidores beneficiados pelo restabelecimento em suas folhas de pagamento da rubrica alusiva à VPNI, decidiu o Juiz Federal Carlos Augusto Pires Brandão (convocado pelo TRF-1ª Região) , em 18/12/2014, deferir o pedido, para determinar que a agravada fosse intimada a cumprir a decisão de fls. 85/89, restabelecendo o pagamento da VPNI em favor dos filiados à ASDNER.
5.4.	A Procuradoria Regional da União, no Parecer 1.118/2014 - PRU 1ª Região/COSEP, de 22/12/2014, concluiu pela imediata força executória da decisão monocrática que antecipou a tutela recursal datada de 17/10/2014, no âmbito do referido agravo de instrumento, para orientar o restabelecimento da VPNI, conforme vinha sendo paga antes da edição da Mensagem 554726.
5.5.	Ressalta o DNIT que apenas cumpre a decisão judicial liminar antecipatória de tutela recursal, no bojo do Agravo de Instrumento 0059167-89.2014.4.01.0000, ao realizar os pagamentos ao aposentado Valdivino Rodrigues de Morais, na rubrica 10289 - DECISAO JUDICIAL N TRAN JUG AP, no valor de R$ 230,17 (duzentos e trinta reais e dezessete centavos) , referentes à VPNI (antiga GDAR) . 
5.6.	Por entender que os aludidos pagamentos estão amparados por decisão liminar, requer o DNIT que o ato de aposentadoria em tela seja considerado legal e registrado pela Corte de Contas, tornando insubsistentes as determinações contidas nos subitens 9.1, 9.3, 9.3.1 e 9.3.2 do acórdão recorrido.
Análise:
5.7.	 A jurisprudência da Corte de Contas é no sentido de considerar ilegais e negar registro aos atos de aposentadoria que contenham pagamento irregular de rubrica referente à Gratificação de Desempenho de Atividades Rodoviárias (GDAR) , extinta pelo art. 28, inciso III, da Lei 8.460/1992, que não foi corretamente absorvida mesmo após a implantação de novas estruturas remuneratórias na carreira dos servidores.
5.8.	Em decisões recentes sobre a matéria, firmou-se o entendimento de que a GDAR não se incorpora indefinidamente aos vencimentos, ainda que amparada por sentença judicial, pois tem natureza de manutenção temporária do nível remuneratório (Acórdão 5085/2021-TCU-Segunda Câmara, de relatoria do Ministro Raimundo Carreiro, e 11.790/2020-TCU-1ª Câmara, de relatoria do Ministro Bruno Dantas) .
5.9.	Cabe destacar que, em consonância com a jurisprudência do STJ, a absorção da referida gratificação pelos acréscimos remuneratórios decorrentes da progressão funcional não importa redução de vencimentos nem configura ofensa ao princípio da irredutibilidade salarial (RE 302.004/CE) , carecendo de amparo legal a manutenção da rubrica nos contracheques dos servidores.
5.10.	No voto condutor da deliberação recorrida, constou que não havia mais amparo judicial para o pagamento da GDAR, pois as apelações interpostas tanto pela associação impetrante do mandado de segurança quanto pela União haviam sido recebidas apenas com efeito devolutivo.
5.11.	Diante das informações prestadas pelo recorrente, verifica-se que a Justiça Federal recebeu o Agravo de Instrumento 0059167-89.2014.4.01.0000/DF nos seus efeitos devolutivo e suspensivo, o que constitui impedimento para a suspensão da referida rubrica pela Corte de Contas. 
5.12.	Contudo, a independência das instâncias permite ao TCU decidir a questão posta à sua apreciação com base nos documentos acostados aos autos e na sua jurisprudência, não se vinculando aos provimentos judiciais eventualmente existentes. Por isso, não constitui óbice para a declaração de ilegalidade do ato de aposentadoria do servidor do DNIT o fato de o Mandado de Segurança Coletivo 0018381-85.2014.4.01.3400, que visa a manutenção da GDAR, ainda não ter transitado em julgado, estando pendentes de julgamento as apelações interpostas tanto pela associação impetrante quanto pela União.
5.13.	Em circunstâncias análogas, esta Corte de Contas tem considerado ilegais e negado registro aos atos de aposentadoria que contêm parcelas conferidas pelo Judiciário em contrariedade com o entendimento do TCU, sem, contudo, determinar a suspensão do pagamento nem informar sobre a possibilidade de edição de novo ato eivado das irregularidades (Acórdão 1857/2003-TCU-Plenário, de relatoria do Ministro Adylson Motta, 11.079/2019-TCU-1ª Câmara, de relatoria do Ministro Bruno Dantas, e 5.797/2014-TCU-2ª Câmara, de relatoria do Ministro Aroldo Cedraz) .
5.14.	Observa-se que já foram encaminhadas informações ao Departamento de Assuntos Extrajudiciais da Advocacia-Geral da União para a adoção das providências cabíveis acerca do Processo 0018381-85.2014.4.01.3400 - 6ª Vara Federal, em trâmite no TRF da 1ª Região, cientificando-se a Consultoria Jurídica do TCU (Acórdão 6862/2021-TCU-Segunda Câmara, de relatoria do Ministro-Substituto Marcos Bemquerer Costa) , nos termos da Questão de Ordem aprovada pelo Plenário em 8/6/2011.
5.15.	Assim, entende-se não haver óbice à continuidade do feito, dando-se ciência ao órgão de origem quanto à necessidade de avaliar se o beneficiário do ato de aposentadoria em exame está efetivamente contemplado pela sentença proferida no processo judicial acima referido, e, nessa hipótese, dar imediato cumprimento às determinações contidas nos subitens 9.1, 9.3, 9.3.1 e 9.3.2 do Acórdão 3016/2021-TCU-Segunda Câmara, caso venha a ser desconstituída ou suspensa a eficácia dessa sentença. 
CONCLUSÃO
6.	Da análise de mérito, conclui-se que o recebimento do Agravo de Instrumento 0059167-89.2014.4.01.0000/DF, nos seus efeitos devolutivo e suspensivo, constitui impedimento para que o DNIT exclua a rubrica referente à GDAR, mas não obsta a apreciação pela ilegalidade e negativa de registro do ato de aposentadoria constante dos presentes autos. 
6.1.	Assim, deve-se dar ciência ao órgão de origem que se faz necessário averiguar se o aposentado está contemplado pela sentença judicial proferida no Processo 0018381-85.2014.4.01.3400 - 6ª Vara Federal, em trâmite no TRF da 1ª Região, e, nessa hipótese, cumprir as determinações da Corte de Contas contidas no acórdão recorrido, caso venha a ser desconstituída ou suspensa a eficácia da referida sentença.
6.2.	Por conseguinte, deve-se negar provimento ao presente recurso.
PROPOSTA DE ENCAMINHAMENTO
7.	Ante o exposto, submetem-se os autos à consideração superior, propondo-se, com fundamento no art. 48 da Lei 8.443/1992:
a) conhecer do recurso e, no mérito, negar-lhe provimento;
b) dar ciência à Superintendência Regional do DNIT nos Estados de Goiás e Distrito Federal  - DNIT/MT quanto à necessidade de avaliar se o beneficiário do ato em exame está efetivamente contemplado pela sentença proferida no Processo 0018381-85.2014.4.01.3400 - 6ª Vara Federal, em trâmite no TRF da 1ª Região, e, nessa hipótese, dar imediato cumprimento às determinações contidas nos subitens 9.1, 9.3, 9.3.1 e 9.3.2 do Acórdão 3016/2021-TCU-Segunda Câmara, caso venha a ser desconstituída ou suspensa a eficácia da referida sentença;
c) informar ao recorrente e demais interessados do acórdão a ser proferido, destacando que o relatório e o voto que o fundamentam podem ser acessados por meio do endereço eletrônico www.tcu.gov.br/acordaos.
	É o relatório.

não há.

Procuradora-Geral Cristina Machado da Costa e Silva.

PESSOAL. APOSENTADORIA. PAGAMENTO DE GDAR (GRATIFICAÇÃO DE ATIVIDADES RODOVIÁRIAS), SEM A DEVIDA ABSORÇÃO. ILEGALIDADE. NEGATIVA DE REGISTRO. PEDIDO DE REEXAME. CONHECIMENTO. NÃO PROVIMENTO. CIÊNCIA ÀS PARTES.

APOSENTADORIA (APOS)

Secretaria de Recursos (Serur); Secretaria de Fiscalização de Integridade de Atos e Pagamentos de Pessoal e de Benefícios Sociais (Sefip).

Aprecio o pedido de reexame interposto pelo Departamento Nacional de Infraestrutura de Transportes (DNIT) , buscando reverter o julgamento pela ilegalidade do ato de aposentadoria de ex-servidor da Superintendência Regional do DNIT nos Estados de Goiás e Distrito Federal, proferido no Acórdão 3016/2021-TCU-Segunda Câmara (peça 13) , que teve como Relator o Excelentíssimo Senhor Ministro Raimundo Carreiro.
2. 	O exame de admissibilidade foi pelo conhecimento do pedido de reexame interposto, uma vez preenchidos os requisitos do art. 48 da Lei nº 8.443/92, c/c os artigos 285 e 286, parágrafo único, do RI/TCU. A Secretaria de Recursos - Serur, em anuência com o Ministério Público de Contas, se manifestou pelo não provimento do recurso do Sr. Valdivino Rodrigues de Morais, por entender que a aludida vantagem, devido à sua natureza de antecipação salarial, é devida apenas até a data-base da respectiva categoria, não devendo ser incorporada de maneira perene, a não ser que a sentença judicial em questão seja explícita em sentido contrário. 
3. 	Desde já, manifesto concordância com o posicionamento exarado pela unidade técnica e pelo Ministério Público de Contas, pelos motivos que exponho a seguir.
4. 	De fato, sobre a percepção ad eternum de percentuais referentes a planos econômicos, a jurisprudência deste Tribunal é firme no sentido de que o pagamento de tais parcelas não se incorpora às remunerações em caráter permanente, possuindo natureza de antecipação remuneratória (v.g Acórdão 1958/2014-TCU-Primeira Câmara, Rel. Min. Marcos Bemquerer, Acórdão 8020/2016-TCU-Segunda Câmara, de minha relatoria e Acórdão 1614/2019-TCU-Plenário, Rel. Min. Ana Arraes) .
5. 	Em consonância com a Súmula TCU 279 e entendimento sedimentado desta Corte, rubricas decorrentes de sentenças judiciais transitadas em julgado devem ser pagas em valores nominais sujeitos exclusivamente aos reajustes gerais do funcionalismo, e ser absorvidas por aumentos decorrentes de reestruturações posteriores de carreira, tendo em vista seu caráter antecipatório.
6.	Observo que os elementos trazidos aos autos, conforme bem anotado na competente instrução da unidade técnica, são suficientes para confirmar que há decisão judicial amparando o servidor.
7. 	No entanto, em que pese o pagamento das parcelas referente ao ato ter sido determinado por decisão judicial, deve-se considerar que as reestruturações de carreira posteriores extinguiram a possibilidade de manutenção daquelas rubricas, que deveriam ter sido absorvidas gradualmente pelas estruturas remuneratórias implantadas após a supressão dos fundamentos legislativos do provimento judicial. Ademais, o princípio da independência das instâncias possibilita que o TCU manifeste entendimento diverso daquele declarado por instâncias do Poder Judiciário, inclusive mediante o julgamento pela ilegalidade de atos de aposentadoria concedidos com vantagens albergadas por decisões judiciais.
	Ante o exposto, acolhendo o parecer da unidade técnica, corroborado pelo Ministério Público de Contas, cujos fundamentos incorporo como razões de decidir, VOTO no sentido de que o Tribunal aprove o Acórdão que ora submeto à deliberação deste Colegiado.
TCU, Sala das Sessões Ministro Luciano Brandão Alves de Souza, em 26 de outubro de 2021.
Ministro JOÃO AUGUSTO RIBEIRO NARDES 
Relator